---
title: "Modélisation et Explication des Prix de l'Électricité en Europe"
author: "Sammy RABHINE"
date: "`r Sys.Date()`"
output:
  html_document:
    theme: flatly
    highlight: tango
    toc: true
    toc_float: true
    code_folding: hide
    number_sections: true
  pdf_document:
    toc: true
subtitle: Analyse des marchés Spot France & Allemagne (Challenge QRT)
---

```{r setup, include=FALSE}
knitr::opts_chunk$set(
  echo = TRUE, 
  warning = FALSE, 
  message = FALSE, 
  fig.align = "center",
  fig.width = 9,    # Largeur par défaut pour tout le rapport
  fig.height = 6,    # Hauteur par défaut
  out.width = "90%"  
)

# Chargement des librairies
library(tidyverse)
library(caret)
library(xgboost)
library(knitr)
library(corrplot)
library(plotly)
library(FactoMineR)
library(factoextra)
library(kableExtra)
library(dplyr)
library(zoo)
library(cluster)
library(uwot)      
library(factoextra)
library(fmsb)

# Palette de couleurs globale
cols_pays <- c("France" = "#3498db", "Allemagne" = "#e74c3c")
```


# Introduction 

Comment expliquer les variations journalières du prix des futures d’électricité en France et en Allemagne à partir de facteurs météorologiques, énergétiques et d’échanges transfrontaliers ?


# Traitements des données

Affichage des 5 premières lignes de mon dataset

```{r Analyse Exploratoire}

# Chargement des données
X_train <- read_csv("X_train.csv")
y_train <- read_csv("y_train.csv")
X_test  <- read_csv("X_test_final.csv")

### Aperçu des données et Structure
# Affichage des 5 premières lignes
X_train %>%
  head(5) %>%
  kable(caption = "Aperçu des 5 premières lignes du jeu de données d'entraînement") %>%
  kable_styling(bootstrap_options = c("striped", "hover", "condensed"), full_width = F) %>%
  scroll_box(width = "100%")

# Vérification des types de variables
type_info <- data.frame(
  Variable = names(X_train),
  Type = sapply(X_train, class)
)

type_info %>%
  count(Type) %>%
  kable(caption = "Répartition des types de variables") %>%
  kable_styling(full_width = F, position = "left")


```

Ensuite je voulais voir quels variables avait des valeurs manquantes 

## Analyse des valeurs manquantes
```{r Analyse des valeurs manquantes}


### Analyse des Valeurs Manquantes 
# X_train 
na_summary <- X_train %>%
  summarise(across(everything(), ~sum(is.na(.)))) %>%
  pivot_longer(everything(), names_to = "Variable", values_to = "Nb_NA") %>%
  mutate(Pourcentage = (Nb_NA / nrow(X_train)) * 100) %>%
  filter(Nb_NA > 0) %>%
  arrange(desc(Pourcentage))

# Visualisation des données manquantes
ggplot(na_summary, aes(x = reorder(Variable, Pourcentage), y = Pourcentage)) +
  geom_bar(stat = "identity", fill = "#e74c3c", width = 0.7) +
  coord_flip() +
  theme_minimal() +
  labs(
    title = "Variables contenant des valeurs manquantes",
    subtitle = "Pourcentage de données absentes avant imputation",
    x = "Variable",
    y = "% Manquant"
  ) +
  geom_text(aes(label = round(Pourcentage, 1)), hjust = -0.2, size = 3)

```


J'ai ensuite décidé de procéder à l'imputation des valeurs manquantes

```{r imputations des valeurs manquantes}

# 1. Définition des groupes de variables
meteo_vars <- c("FR_WINDPOW", "DE_WINDPOW", "FR_TEMP", "DE_TEMP", "FR_RAIN", "DE_RAIN")

exchange_vars <- c("FR_DE_EXCHANGE", "DE_FR_EXCHANGE")

net_vars <- c("FR_NET_IMPORT", "FR_NET_EXPORT", "DE_NET_IMPORT", "DE_NET_EXPORT")

# 2. Imputation METEO (Interpolation linéaire)
X_train <- X_train %>%
  mutate(across(
    any_of(meteo_vars), 
    ~ na.approx(.x, na.rm = FALSE) 
  ))

# 3. Imputation ECHANGES (Interpolation linéaire)
X_train <- X_train %>%
  mutate(across(
    any_of(exchange_vars),
    ~ na.approx(.x, na.rm = FALSE)
  ))

# 4. Imputation NET FLOWS (Interpolation avec limite de 3 + Rolling Mean)
X_train <- X_train %>%
  # Etape A : Interpolation pour les petits trous (maxgap = 3)
  mutate(across(
    any_of(net_vars),
    ~ na.approx(.x, na.rm = FALSE, maxgap = 3)
  )) %>%
  # Etape B : Moyenne mobile pour les trous restants
  mutate(across(
    any_of(net_vars),
    ~ ifelse(
      is.na(.x),
      rollapply(.x, width = 7, FUN = mean, fill = NA, align = "center", partial = TRUE),
      .x
    )
  ))

# 5. Nettoyage des extrémités (Last Observation Carried Forward / Backward)
vars_to_clean <- c(meteo_vars, exchange_vars, net_vars)

X_train <- X_train %>%
  mutate(across(
    any_of(vars_to_clean),
    ~ na.locf(.x, na.rm = FALSE)    
  )) %>%
  mutate(across(
    any_of(vars_to_clean),
    ~ na.locf(.x, fromLast = TRUE, na.rm = FALSE) 
  ))

# Vérification finale
print("Valeurs manquantes restantes :")
print(colSums(is.na(X_train %>% select(any_of(vars_to_clean)))))



# fusion entre X_train et y_train 
df_train <- X_train %>%
  left_join(y_train, by = "ID")

```


Après avoir effectué l'imputation des variables. Je voulais voir comment les variables été distribuées (features + target)


## Distribution des variables 


```{r Distribution des features}

### Matrice des Distributions des Features
# Sélection des variables numériques (hors ID et Target) pour visualisation
features_long <- df_train %>%
  select(-ID, -TARGET) %>%
  select(where(is.numeric)) %>%
  pivot_longer(cols = everything(), names_to = "Variable", values_to = "Valeur")

# Visualisation globale
ggplot(features_long, aes(x = Valeur)) +
  geom_histogram(bins = 30, fill = "#2c3e50", color = "white", alpha = 0.8) +
  facet_wrap(~Variable, scales = "free", ncol = 4) +
  theme_minimal(base_size = 8) +
  theme(
    strip.text = element_text(face = "bold"),
    axis.text.y = element_blank(),
    axis.ticks.y = element_blank()
  ) +
  labs(
    title = "Vue d'ensemble des distributions des variables explicatives",
    x = "", y = "Fréquence"
  )


```



Les distributions des variables explicatives montrent des comportements hétérogènes : les variables de marché et de prix présentent des distributions centrées et quasi symétriques, tandis que les variables météorologiques et de production renouvelable affichent des distributions asymétriques avec des queues marquées, reflétant la non-linéarité et l’intermittence du système électrique.




```{r Distribution de la target}

cols_pays <- c("FR" = "#3498db", "DE" = "#e74c3c")

### Distribution de la Variable Cible (TARGET)
stats_target <- df_train %>%
  group_by(COUNTRY) %>%
  summarise(
    Moyenne = mean(TARGET),
    Mediane = median(TARGET),
    EcartType = sd(TARGET),
    Min = min(TARGET),
    Max = max(TARGET)
  )

print(kable(stats_target, digits = 2, caption = "Statistiques descriptives de la Target"))

# Histogramme + Densité par Pays
ggplot(df_train, aes(x = TARGET, fill = COUNTRY)) +
  geom_histogram(aes(y = ..density..), bins = 50, alpha = 0.6, position = "identity", color = "white") +
  geom_density(alpha = 0, size = 1) +
  scale_fill_manual(values = cols_pays) +
  scale_color_manual(values = cols_pays) +
  theme_minimal() +
  labs(
    title = "Distribution des variations de prix (Target)",
    subtitle = "Comparaison France vs Allemagne",
    x = "Variation du prix (€/MWh)",
    y = "Densité"
  )


```


Les distributions de prix révèlent une forte hétérogénéité et une volatilité accrue en Allemagne, suggérant des dynamiques de marché distinctes. Cette observation, combinée aux différences structurelles des mix électriques français et allemand, motive une analyse exploratoire comparative visant à mettre en évidence les principaux mécanismes de formation des prix.


# Analyse Exploratoire des Données (EDA)


```{r PCA}
# Sélection des variables physiques et économiques
data_pca <- df_train %>%
  select(TARGET, FR_CONSUMPTION, FR_WINDPOW, FR_SOLAR, FR_TEMP, 
         FR_NUCLEAR, GAS_RET, COAL_RET, CARBON_RET,
         DE_WINDPOW, DE_SOLAR) 

res.pca <- PCA(data_pca, scale.unit = TRUE, graph = FALSE)

fviz_pca_var(res.pca,
             col.var = "contrib",
             gradient.cols = c("#00AFBB", "#E7B800", "#FC4E07"),
             repel = TRUE,
             title = "Corrélations Structurelles")

```

Le cercle des corrélations met en évidence une structuration claire du système électrique : la première dimension oppose les énergies renouvelables (éolien, solaire) aux variables de demande et de production pilotable, tandis que la seconde dimension est dominée par les prix des combustibles fossiles, indiquant que la formation des prix résulte de l’interaction entre contraintes physiques et signaux de marché.


```{r umap_clustering_data}

df_regime <- df_train %>%
  filter(COUNTRY %in% c("FR", "DE")) %>%
  mutate(
    RENEWABLE = ifelse(COUNTRY == "FR",
                       FR_WINDPOW + FR_SOLAR,
                       DE_WINDPOW + DE_SOLAR),
    
    CONSUMPTION = ifelse(COUNTRY == "FR",
                         FR_CONSUMPTION,
                         DE_CONSUMPTION),
    
    RESIDUAL_LOAD = ifelse(COUNTRY == "FR",
                           FR_RESIDUAL_LOAD,
                           DE_RESIDUAL_LOAD),
    
    RENEW_RATIO = RENEWABLE / (CONSUMPTION + 1e-6),
    
    GAS = GAS_RET,
    COAL = COAL_RET,
    
    NET_FLOW = ifelse(COUNTRY == "FR",
                      FR_NET_IMPORT,
                      -DE_NET_EXPORT)
  ) %>%
  select(
    COUNTRY,
    TARGET,
    RENEW_RATIO,
    RESIDUAL_LOAD,
    GAS,
    COAL,
    NET_FLOW
  ) %>%
  drop_na()

# Standardisation
X_scaled <- df_regime %>%
  select(-COUNTRY, -TARGET) %>%
  scale()
```

```{r clustering}
set.seed(123)

# 3 régimes
k <- 3
km <- kmeans(X_scaled, centers = k, nstart = 50)

df_regime <- df_regime %>%
  mutate(
    Cluster = factor(km$cluster,
                     labels = c("Régime EnR", "Régime Stress", "Régime Intermédiaire"))
  )

# Profil économique des clusters
cluster_summary <- df_regime %>%
  group_by(Cluster) %>%
  summarise(
    Prix_médian = median(TARGET),
    Surplus_EnR = median(RENEW_RATIO),
    Charge = median(RESIDUAL_LOAD),
    Gaz = median(GAS),
    .groups = "drop"
  )

cluster_summary
```


```{r umap}
set.seed(123)

umap_res <- umap(
  X_scaled,
  n_neighbors = 25,
  min_dist = 0.15,
  metric = "euclidean"
)

df_umap <- df_regime %>%
  mutate(
    UMAP1 = umap_res[,1],
    UMAP2 = umap_res[,2]
  )
```

```{r UMAP coloré}
ggplot(df_umap, aes(UMAP1, UMAP2, color = Cluster)) +
  geom_point(alpha = 0.6, size = 2) +
  theme_minimal(base_size = 13) +
  labs(
    title = "Régimes latents du marché électrique européen",
    subtitle = "Projection UMAP basée sur EnR, charge, énergie fossile et flux",
    x = "UMAP 1",
    y = "UMAP 2",
    color = "Régime de marché"
  )
```

La projection UMAP révèle l’existence de trois régimes latents bien distincts du marché électrique européen, correspondant à des situations dominées par les énergies renouvelables, des phases de stress du système et des configurations intermédiaires, confirmant une structuration non linéaire des dynamiques de prix.



```{r price density by regime}

df_umap <- df_umap %>%
  mutate(
    market_regime = factor(
      Cluster,
      levels = sort(unique(Cluster)),
      labels = c(
        "Régime EnR (surplus)",
        "Régime intermédiaire",
        "Régime de stress"
      )
    )
  )


df_quant_lines <- df_umap %>%
  group_by(COUNTRY, market_regime) %>%
  summarise(
    q05 = quantile(TARGET, 0.05, na.rm = TRUE),
    q95 = quantile(TARGET, 0.95, na.rm = TRUE),
    .groups = "drop"
  ) %>%
  pivot_longer(
    cols = c(q05, q95),
    names_to = "quantile",
    values_to = "price"
  )

ggplot(
  df_umap,
  aes(x = TARGET, fill = COUNTRY)
) +
  
  geom_density(alpha = 0.45, linewidth = 1) +
  
  geom_vline(
    data = df_quant_lines,
    aes(xintercept = price),
    linetype = "dashed",
    linewidth = 0.7,
    color = "black"
  ) +
  
  facet_grid(COUNTRY ~ market_regime) +
  
  scale_fill_manual(
    values = c("FR" = "#3498db", "DE" = "#e74c3c"),
    guide = "none"
  ) +
  
  theme_minimal(base_size = 13) +
  theme(
    axis.text.y  = element_blank(),
    axis.title.y = element_blank(),
    panel.grid.minor = element_blank()
  ) +
  
  labs(
    title = "Distribution des prix selon les régimes de marché",
    x = "Prix de l'électricité"
  )





```



À la suite de l’identification des régimes latents par UMAP, l’analyse des distributions de prix montre que chaque régime est associé à un profil de risque distinct, avec des prix plus compressés en régime EnR, une dispersion modérée en régime intermédiaire et une volatilité nettement accrue en régime de stress.





```{r Matrice des prix France}

data_heatmap <- df_train %>%
  filter(COUNTRY == "FR") %>%
  mutate(
    # On crée 10 tranches pour la Charge Résiduelle et le Gaz
    Bin_Residual = ntile(FR_RESIDUAL_LOAD, 10),
    Bin_Gas = ntile(GAS_RET, 10)
  ) %>%
  group_by(Bin_Residual, Bin_Gas) %>%
  summarise(Median_Price = median(TARGET), .groups = "drop")

ggplot(data_heatmap, aes(x = factor(Bin_Residual), y = factor(Bin_Gas), fill = Median_Price)) +
  geom_tile(color = "white") + # Les cases
  
  # Couleurs : Bleu (Prix bas) -> Rouge (Prix haut)
  scale_fill_gradient2(low = "#3498db", mid = "white", high = "#e74c3c", midpoint = 0) +
  
  theme_minimal() +
  labs(
    title = "Matrice de Formation des Prix France (Heatmap)",
    x = "Charge Résiduelle (1=Faible, 10=Forte)",
    y = "Prix du Gaz (1=Faible, 10=Fort)",
    fill = "Prix Médian"
  )



```



```{r Matrice des prix Allemagne}

data_heatmap <- df_train %>%
  filter(COUNTRY == "DE") %>%
  mutate(
    # On crée 10 tranches pour la Charge Résiduelle et le Gaz
    Bin_Residual = ntile(DE_RESIDUAL_LOAD, 10),
    Bin_Gas = ntile(GAS_RET, 10)
  ) %>%
  group_by(Bin_Residual, Bin_Gas) %>%
  summarise(Median_Price = median(TARGET), .groups = "drop")

ggplot(data_heatmap, aes(x = factor(Bin_Residual), y = factor(Bin_Gas), fill = Median_Price)) +
  geom_tile(color = "white") + # Les cases
  
  # Couleurs : Bleu (Prix bas) -> Rouge (Prix haut)
  scale_fill_gradient2(low = "#3498db", mid = "white", high = "#e74c3c", midpoint = 0) +
  
  theme_minimal() +
  labs(
    title = "Matrice de Formation des Prix Allemagne (Heatmap)",
    x = "Charge Résiduelle (1=Faible, 10=Forte)",
    y = "Prix du Gaz (1=Faible, 10=Fort)",
    fill = "Prix Médian"
  )



```


Ces matrices de formation des prix montrent que, tant en France qu’en Allemagne, les prix augmentent fortement lorsque la charge résiduelle est élevée et que le gaz est cher, avec un effet plus marqué et plus systématique en Allemagne, reflétant une dépendance accrue aux combustibles fossiles dans les situations de tension.



```{r market_profile_FR_radar}

df_fr <- df_train %>% filter(COUNTRY == "FR")

high_thresh <- quantile(df_fr$TARGET, 0.85, na.rm = TRUE)
low_thresh  <- quantile(df_fr$TARGET, 0.15, na.rm = TRUE)

features_radar <- c("FR_CONSUMPTION", "FR_WINDPOW", "FR_SOLAR",
                    "FR_NUCLEAR", "FR_GAS", "FR_HYDRO")

labels_radar <- c("Conso", "Éolien", "Solaire", "Nucléaire", "Gaz", "Hydraulique")

df_norm <- df_fr %>% select(all_of(features_radar))
df_norm <- as.data.frame(lapply(df_norm, function(x)
  (x - min(x, na.rm = TRUE)) / (max(x, na.rm = TRUE) - min(x, na.rm = TRUE))
))

mean_high <- colMeans(df_norm[df_fr$TARGET > high_thresh, ], na.rm = TRUE)
mean_low  <- colMeans(df_norm[df_fr$TARGET < low_thresh, ], na.rm = TRUE)

radar_data <- data.frame(
  rbind(
    max = rep(1, 6),
    min = rep(0, 6),
    high = mean_high,
    low  = mean_low
  )
)

colnames(radar_data) <- labels_radar

par(mar = c(1, 2, 2, 1))

radarchart(
  radar_data,
  axistype = 1,
  pcol = c("#E74C3C", "#2ECC71"),
  pfcol = c(scales::alpha("#E74C3C", 0.3),
            scales::alpha("#2ECC71", 0.3)),
  plwd = 3,
  cglcol = "grey",
  axislabcol = "grey",
  caxislabels = seq(0, 1, 0.25),
  vlcex = 0.8,
  title = "FRANCE – Profil des jours chers vs pas chers"
)

legend(
  "topright",
  legend = c("Jours chers", "Jours pas chers"),
  col = c("#E74C3C", "#2ECC71"),
  pch = 20,
  pt.cex = 2,
  bty = "n"
)

```




```{r market_profile_DE_radar}


df_de <- df_train %>% filter(COUNTRY == "DE")

high_thresh <- quantile(df_de$TARGET, 0.85, na.rm = TRUE)
low_thresh  <- quantile(df_de$TARGET, 0.15, na.rm = TRUE)

features_radar <- c("DE_CONSUMPTION", "DE_WINDPOW", "DE_SOLAR",
                    "DE_NUCLEAR", "DE_GAS", "DE_HYDRO")

labels_radar <- c("Conso", "Éolien", "Solaire", "Nucléaire", "Gaz", "Hydraulique")

df_norm <- df_de %>% select(all_of(features_radar))
df_norm <- as.data.frame(lapply(df_norm, function(x)
  (x - min(x, na.rm = TRUE)) / (max(x, na.rm = TRUE) - min(x, na.rm = TRUE))
))

mean_high <- colMeans(df_norm[df_de$TARGET > high_thresh, ], na.rm = TRUE)
mean_low  <- colMeans(df_norm[df_de$TARGET < low_thresh, ], na.rm = TRUE)


radar_data <- data.frame(
  rbind(
    max = rep(1, 6),
    min = rep(0, 6),
    high = mean_high,
    low  = mean_low
  )
)

colnames(radar_data) <- labels_radar

par(mar = c(1, 2, 2, 1))

radarchart(
  radar_data,
  axistype = 1,
  pcol = c("#E74C3C", "#2ECC71"),
  pfcol = c(scales::alpha("#E74C3C", 0.3),
            scales::alpha("#2ECC71", 0.3)),
  plwd = 3,
  cglcol = "grey",
  axislabcol = "grey",
  caxislabels = seq(0, 1, 0.25),
  vlcex = 0.8,
  title = "Allemagne – Profil des jours chers vs pas chers"
)

legend(
  "topright",
  legend = c("Jours chers", "Jours pas chers"),
  col = c("#E74C3C", "#2ECC71"),
  pch = 20,
  pt.cex = 2,
  bty = "n"
)

```


Après avoir identifié les configurations de prix extrêmes via les matrices charge–gaz, cette analyse des profils moyens confirme que les jours chers sont associés à une forte demande, un recours accru aux combustibles fossiles et une moindre contribution des renouvelables, particulièrement en Allemagne.



```{r Merit Order}

cols_pays <- c("FR" = "#3498db", "DE" = "#e74c3c")

# Préparation des données
df_merit <- df_train %>%
  filter(COUNTRY %in% c("FR", "DE")) %>%
  mutate(RENEWABLE = ifelse(COUNTRY == "FR", FR_WINDPOW + FR_SOLAR, DE_WINDPOW + DE_SOLAR)) %>%
  group_by(COUNTRY) %>%
  mutate(RENEW_Q = ntile(RENEWABLE, 4)) %>%
  ungroup()

# Calcul du résumé (Médiane + Intervalle)
df_summary2 <- df_merit %>%
  group_by(COUNTRY, RENEW_Q) %>%
  summarise(
    median_price = median(TARGET),
    q25 = quantile(TARGET, 0.25),
    q75 = quantile(TARGET, 0.75),
    .groups = "drop"
  )

ggplot(df_summary2, aes(x = factor(RENEW_Q), y = median_price, color = COUNTRY, fill = COUNTRY, group = COUNTRY)) +
  
  # Zone d'incertitude (Ribbon)
  geom_ribbon(aes(ymin = q25, ymax = q75), alpha = 0.2, color = NA) +
  
  # Ligne et Points
  geom_line(linewidth = 1.2) +
  geom_point(size = 3) +
  
  # Couleurs et Labels
  scale_color_manual(values = cols_pays, labels = c("FR" = "France", "DE" = "Allemagne")) +
  scale_fill_manual(values = cols_pays, labels = c("FR" = "France", "DE" = "Allemagne")) +
  
  theme_minimal(base_size = 13) +
  labs(
    title = "Impact de la production verte sur les prix",
    subtitle = "La baisse médiane est comparable, mais l'incertitude est structurellement plus forte en Allemagne",
    x = "Quartile de Production Renouvelable (1=Faible -> 4=Fort)",
    y = "Prix Médian (Target)",
    color = "Pays",
    fill = "Pays"
  )


```


Après avoir caractérisé les profils des jours chers et non chers, l’effet de la production renouvelable confirme un impact baissier sur les prix, comparable en médiane entre la France et l’Allemagne, mais structurellement plus instable en Allemagne. Ce qui était attendu L'allemagne à un poids plus important dans les énergies renouvelables tandis que le nucléaire en France joue un rôle amortisseur dans la variation des prix.



```{r wind price}

# On prend le vent Français pour la France, et le vent Allemand pour l'Allemagne
df_fr_clean <- df_train %>% 
  filter(COUNTRY == "FR") %>%
  select(TARGET, WIND = FR_WINDPOW) %>%
  mutate(Pays = "France")

df_de_clean <- df_train %>% 
  filter(COUNTRY == "DE") %>%
  select(TARGET, WIND = DE_WINDPOW) %>%
  mutate(Pays = "Allemagne")

# On fusionne
df_compare <- rbind(df_fr_clean, df_de_clean)

# 3. Création de paliers (Bins)
# On découpe le vent en 10 tranches (Déciles) pour chaque pays
# Tranche 1 = Les 10% des jours ou il y'a le moins de vent 
# Tranche 10 = Les 10% des jours ou il y' le plus de vent 
df_summary <- df_compare %>%
  group_by(Pays) %>%
  mutate(Wind_Bin = ntile(WIND, 10)) %>% # Découpe en 10 groupes égaux
  group_by(Pays, Wind_Bin) %>%
  summarise(
    Prix_Moyen = mean(TARGET),
    Prix_Ecart = sd(TARGET)/sqrt(n()) # Pour l'intervalle de confiance
  )

# 4. Le Graphique de Sensibilité
ggplot(df_summary, aes(x = Wind_Bin, y = Prix_Moyen, color = Pays, group = Pays)) +
  
  geom_line(size = 2) +
 
  geom_point(size = 4) +
  
  
  scale_color_manual(values = c("Allemagne" = "#E74C3C", "France" = "#3498DB")) +
  scale_x_continuous(breaks = 1:10, labels = c("Calme plat", "2", "3", "4", "5", "6", "7", "8", "9", "Tempête")) +
  
  theme_minimal() +
  labs(
    title = "Qui est le plus dépendant du vent ?",
    subtitle = "Comparaison de la chute des prix quand le vent augmente (Déciles)",
    x = "Niveau de Vent (1 = Faible, 10 = Fort)",
    y = "Prix Moyen (Standardisé)"
  ) +
  theme(
    plot.title = element_text(face = "bold", size = 16),
    legend.position = "top"
  )



```


Par la suite j'ai fais l’analyse de l’impact des énergies renouvelables, cette comparaison montre que l’augmentation du vent entraîne une baisse des prix nettement plus marquée et monotone en Allemagne qu’en France, confirmant une dépendance structurellement plus forte du marché allemand à l’éolien.



```{r solar price}

# Création d’un tableau unifié 
df_fr_clean <- df_train %>% 
  filter(COUNTRY == "FR") %>%
  select(TARGET, SOLAR = FR_SOLAR) %>%
  mutate(Pays = "France")

df_de_clean <- df_train %>% 
  filter(COUNTRY == "DE") %>%
  select(TARGET, SOLAR = DE_SOLAR) %>%
  mutate(Pays = "Allemagne")

# Fusion
df_compare <- bind_rows(df_fr_clean, df_de_clean)

# Création des déciles solaires (par pays)
df_summary <- df_compare %>%
  group_by(Pays) %>%
  mutate(Solar_Bin = ntile(SOLAR, 10)) %>% 
  group_by(Pays, Solar_Bin) %>%
  summarise(
    Prix_Moyen = mean(TARGET),
    Prix_Ecart = sd(TARGET) / sqrt(n()),
    .groups = "drop"
  )

# Graphique de sensibilité solaire
ggplot(df_summary, aes(x = Solar_Bin, y = Prix_Moyen, color = Pays, group = Pays)) +
  geom_line(linewidth = 2) +
  geom_point(size = 4) +
  
  scale_color_manual(
    values = c("Allemagne" = "#E74C3C", "France" = "#3498DB")
  ) +
  
  scale_x_continuous(
    breaks = 1:10,
    labels = c("Nuit", "2", "3", "4", "5", "Midi", "7", "8", "9", "Soleil max")
  ) +
  
  theme_minimal(base_size = 13) +
  labs(
    title = "Qui est le plus dépendant du solaire ?",
    subtitle = "Comparaison de la variation des prix quand la production solaire augmente (Déciles)",
    x = "Niveau de production solaire (1 = faible, 10 = élevé)",
    y = "Prix moyen de l'électricité",
    color = "Pays"
  ) +
  theme(
    plot.title = element_text(face = "bold", size = 16),
    legend.position = "top"
  )

```


Dans la continuité de l’analyse du vent, ce graphique montre que l’effet du solaire sur les prix est plus faible et moins monotone que celui de l’éolien, avec une sensibilité plus marquée en Allemagne qu’en France, mais sans rôle structurant comparable à celui du vent.



```{r negative_price_threshold}

# Création de l'indicateur de surplus renouvelable
df_neg <- df_train %>%
  mutate(
    renew_ratio = ifelse(
      COUNTRY == "FR",
      (FR_WINDPOW + FR_SOLAR) / FR_CONSUMPTION,
      (DE_WINDPOW + DE_SOLAR) / DE_CONSUMPTION
    ),
    price_negative = TARGET < 0
  )

# Winsorisation (1% - 99%)
q_low  <- quantile(df_neg$renew_ratio, 0.01, na.rm = TRUE)
q_high <- quantile(df_neg$renew_ratio, 0.99, na.rm = TRUE)

df_neg <- df_neg %>%
  mutate(
    renew_ratio_w = pmin(pmax(renew_ratio, q_low), q_high)
  )

# Discrétisation en régimes (tertiles)
df_neg <- df_neg %>%
  group_by(COUNTRY) %>%
  mutate(
    renew_regime = ntile(renew_ratio_w, 3),
    renew_regime = factor(
      renew_regime,
      levels = c(1, 2, 3),
      labels = c(
        "Surplus EnR faible",
        "Surplus EnR modéré",
        "Surplus EnR élevé"
      )
    )
  ) %>%
  ungroup()


df_neg_summary <- df_neg %>%
  group_by(COUNTRY, renew_regime) %>%
  summarise(
    prob_negative = mean(price_negative),
    n_obs = n(),
    .groups = "drop"
  )


ggplot(df_neg_summary,
       aes(x = renew_regime, y = prob_negative, color = COUNTRY, group = COUNTRY)) +
  
  geom_line(linewidth = 1.2) +
  geom_point(size = 3) +
  
  scale_color_manual(
    values = c("FR" = "#3498db", "DE" = "#e74c3c"),
    labels = c("FR" = "France", "DE" = "Allemagne")
  ) +
  
  theme_minimal(base_size = 13) +
  labs(
    title = "Bascule vers les prix négatifs",
    subtitle = "Probabilité conditionnelle d’un prix négatif selon le régime de surplus renouvelable",
    x = "Régime de surplus renouvelable",
    y = "P(Prix < 0)",
    color = "Pays"
  )





```


Dans le prolongement des analyses précédentes, ce graphique montre que l’augmentation du surplus renouvelable accroît fortement la probabilité de prix négatifs, un effet particulièrement marqué en Allemagne, confirmant une sensibilité structurelle plus élevée aux excédents d’EnR.

---




# Feature Engineering

Les données brutes ne suffisent pas à capturer la non-linéarité des prix de l'électricité (ex: les prix explosent de manière exponentielle et non linéaire lors des pics de froid). Nous avons donc enrichi le jeu de données avec les variables suivantes :

1.  **Transformations Non-Linéaires** : Ajout du carré des températures (`TEMP^2`) pour capter l'effet non-linéaire du chauffage en hiver et de la climatisation en été.
2.  **Ratios Physiques** : Calcul de la part des énergies renouvelables (`RENEW_RATIO`) qui influence la probabilité de prix négatifs.
3.  **Interactions Économiques** : Création de variables d'interaction (ex: `THERMAL_STRESS`) modélisant le coût marginal de production. Selon la théorie du *Merit Order*, le prix est fixé par la dernière centrale appelée (souvent gaz ou charbon).
4. **Dynamiques Temporelles** : Intégration de variables de retard (lags $t-1$, $t-2$, $t-24$) et de statistiques glissantes sur 24h pour capturer l'inertie et la volatilité des prix.


```{r feature_engineering_temporal}


df_train <- df_train %>%
  group_by(COUNTRY) %>%
  arrange(DAY_ID) %>%
  mutate(
    target_lag1  = lag(TARGET, 1),
    target_lag2  = lag(TARGET, 2),
    target_lag24 = lag(TARGET, 24),
    roll_mean_24 = zoo::rollmean(TARGET, 24, fill = NA, align = "right"),
    roll_sd_24   = zoo::rollapply(TARGET, 24, sd, fill = NA, align = "right")
  ) %>%
  ungroup()
```


```{r feature engineering classique}

# Fonctions de selection et création de variables pour la France et l'Allemagne
select_features_de <- function(df) {
  df %>% select(TARGET, starts_with("DE_"), GAS_RET, COAL_RET, CARBON_RET,
                target_lag1, target_lag2, target_lag24,
                roll_mean_24, roll_sd_24) %>%
    select(-DE_WIND, -DE_RAIN, -DE_NET_EXPORT, -DE_FR_EXCHANGE)
}

select_features_fr <- function(df) {
  df %>% select(TARGET, starts_with("FR_"), GAS_RET, COAL_RET, CARBON_RET,
                DE_WINDPOW, DE_SOLAR, DE_CONSUMPTION, DE_NET_IMPORT, DE_RESIDUAL_LOAD,
                target_lag1, target_lag2, target_lag24,
                roll_mean_24, roll_sd_24) %>%
    select(-FR_WIND, -FR_RAIN, -FR_NET_EXPORT, -FR_DE_EXCHANGE)
}

#Creation des variables non linéaires
add_nonlinear_features <- function(df, country) {
  epsilon <- 1e-5 
  if (country == "FR") {
    df <- df %>% mutate(
      FR_TEMP_sq = FR_TEMP^2,
      FR_THERMAL_STRESS = FR_RESIDUAL_LOAD * GAS_RET,
      FR_RENEW_RATIO = (FR_WINDPOW + FR_SOLAR) / (FR_CONSUMPTION + epsilon),
      FR_HEATING_NEED = pmax(0, 15 - FR_TEMP)
    )
  } else {
    df <- df %>% mutate(
      DE_TEMP_sq = DE_TEMP^2,
      DE_THERMAL_STRESS = DE_RESIDUAL_LOAD * COAL_RET,
      DE_RENEW_RATIO = (DE_WINDPOW + DE_SOLAR) / (DE_CONSUMPTION + epsilon)
    )
  }
  return(df)
}

# Application du pipeline pour la France et l'Allemagne
train_fr_final <- df_train %>%
  filter(COUNTRY == "FR") %>%
  select_features_fr() %>%
  add_nonlinear_features("FR")

train_de_final <- df_train %>%
  filter(COUNTRY == "DE") %>%
  select_features_de() %>%
  add_nonlinear_features("DE")
```



# Feature selection

Ce code définit une fonction de nettoyage qui optimise les jeux de données français et allemand en supprimant les variables à variance quasi nulle et celles présentant une forte multicolinéarité. Cette procédure permet de réduire la dimensionnalité et d'améliorer la stabilité des futurs modèles d'entraînement en ne conservant que les prédicteurs les plus pertinents.


```{r feature selection}

# Fonction générique de nettoyage avant entraînement
clean_features_pre_training <- function(df, target_col = "TARGET", corr_thresh = 0.8) {
  
  cat(paste("--- Nettoyage :", deparse(substitute(df)), "---\n"))
  cat("Nombre de variables initial :", ncol(df), "\n")
  
  # 1. Séparer Target et Features
  y <- df[[target_col]]
  X <- df %>% select(-all_of(target_col))
  
  # 2. Suppression des variables à variance nulle (qui ne changent jamais)
  nzv <- nearZeroVar(X)
  if (length(nzv) > 0) {
    cat("Variables à variance nulle supprimées :", names(X)[nzv], "\n")
    X <- X[, -nzv]
  }
  
  # 3. Suppression de la Multicolinéarité (Redondance entre features)
  # On calcule la matrice de corrélation entre les variables explicatives seulement
  corr_mat <- cor(X, use = "pairwise.complete.obs", method = "spearman")
  
  # findCorrelation renvoie les indices des colonnes à supprimer
  high_corr_idx <- findCorrelation(corr_mat, cutoff = corr_thresh)
  
  if (length(high_corr_idx) > 0) {
    removed_vars <- names(X)[high_corr_idx]
    cat("Variables trop corrélées supprimées (> ", corr_thresh, ") :\n")
    print(removed_vars)
    X <- X[, -high_corr_idx]
  }
  
  # 4. Reconstruction du DataFrame propre
  df_clean <- bind_cols(X, TARGET = y)
  
  cat("Nombre de variables final :", ncol(df_clean), "\n\n")
  return(df_clean)
}

# --- APPLICATION AUX DEUX PAYS ---
train_fr_selected <- clean_features_pre_training(train_fr_final, corr_thresh = 0.80)
train_de_selected <- clean_features_pre_training(train_de_final, corr_thresh = 0.80)

```


# Modelisation XGBOOST 


Ce code implémente une optimisation par recherche aléatoire combinée à une validation croisée à 5 folds pour ajuster les hyperparamètres des modèles XGBoost pour la France et l'Allemagne. 
En utilisant une transformation par rangs des cibles, l'algorithme maximise spécifiquement la corrélation de Spearman, garantissant ainsi une performance robuste et généralisable avant de ré-entraîner le modèle final sur l'intégralité des données.

```{r XGBOOST}
# ============================================================
# XGBOOST AVEC CROSS-VALIDATION (5 FOLDS)
# ============================================================

run_xgb_cv_tuning <- function(df_train, country_name, n_iter = 20, k_folds = 5) {
  
  cat(paste("\n=== Démarrage Tuning CV (", k_folds, "folds) pour", country_name, "===\n"))
  
  # 1. Création des Folds (Indices)
  set.seed(123)
  folds <- createFolds(df_train$TARGET, k = k_folds, list = TRUE)
  
  best_avg_score <- -1
  best_params <- list()
  best_fold_scores <- numeric(k_folds)
  
  # 2. Random Search
  for (i in 1:n_iter) {
    
    # Listes de paramètres
    params <- list(
      booster          = "gbtree",
      objective        = "reg:squarederror",
      eta              = runif(1, 0.01, 0.1),
      max_depth        = sample(4:12, 1),
      subsample        = runif(1, 0.6, 1.0),
      colsample_bytree = runif(1, 0.6, 1.0),
      min_child_weight = sample(1:10, 1)
    )
    
    # Stockage des scores 
    current_fold_scores <- numeric(k_folds)
    
    # 3. Boucle Cross-Validation
    for (j in 1:k_folds) {
      # Indices pour ce fold
      val_idx <- folds[[j]]
      
      # Séparation 
      train_fold <- df_train[-val_idx, ]
      val_fold   <- df_train[val_idx, ]
      
      dtrain <- xgb.DMatrix(data = as.matrix(train_fold %>% select(-TARGET)), 
                            label = rank(train_fold$TARGET)) # Ranking Trick pour la corrélation de spearman 
      dval   <- xgb.DMatrix(data = as.matrix(val_fold %>% select(-TARGET)), 
                            label = val_fold$TARGET)        
      
      # Entraînement 
      model <- xgb.train(params = params, data = dtrain, nrounds = 500, 
                         early_stopping_rounds = 20, watchlist = list(val=dval), verbose = 0)
      
      # Score Spearman 
      preds <- predict(model, dval)
      current_fold_scores[j] <- cor(val_fold$TARGET, preds, method = "spearman")
    }
    
    # Moyenne des 5 folds
    avg_score <- mean(current_fold_scores)
    
    # Si c'est le meilleur set de paramètres, on sauvegarde
    if (avg_score > best_avg_score) {
      best_avg_score <- avg_score
      best_params <- params
      best_fold_scores <- current_fold_scores
      
      # Affichage compact pour le suivi
      cat(paste0("Iter ", i, " [New Best]: Moyenne=", round(avg_score, 4), 
                 " | Std=", round(sd(current_fold_scores), 4), "\n"))
    }
  }
  
  # 4. Affichage Détaillé Final
  cat("\n------------------------------------------------------------\n")
  cat(paste("RÉSULTATS FINAUX CV -", country_name, "\n"))
  cat("Scores par Fold : ", paste(round(best_fold_scores, 4), collapse = " | "), "\n")
  cat("Moyenne Globale : ", round(best_avg_score, 4), "\n")
  cat("Écart-type (Std): ", round(sd(best_fold_scores), 4), "\n")
  cat("------------------------------------------------------------\n")
  
  # 5. Ré-entraînement Final (Refit)
  # On entraîne un modèle unique sur 100% des données avec les meilleurs paramètres
  # pour pouvoir faire l'interprétation des facteurs ensuite.
  cat("Ré-entraînement du modèle final sur l'ensemble des données...\n")
  
  ddf_train <- xgb.DMatrix(data = as.matrix(df_train %>% select(-TARGET)), 
                             label = rank(df_train$TARGET))
  
  final_model <- xgb.train(params = best_params, data = ddf_train, nrounds = 600, verbose = 0)
  
  return(list(model = final_model, score = best_avg_score, fold_scores = best_fold_scores, std = sd(best_fold_scores)))
}

# Lancement avec CV 
res_fr <- run_xgb_cv_tuning(train_fr_selected, "France", n_iter = 50, k_folds = 5)
res_de <- run_xgb_cv_tuning(train_de_selected, "Allemagne", n_iter = 50, k_folds = 5)

# Création du tableau de résultats pour le rapport
results_cv <- data.frame(
  Pays = c("France", "Allemagne"),
  Moyenne_Spearman = c(res_fr$score, res_de$score),
  Ecart_Type = c(res_fr$std, res_de$std),
  Fold_1 = c(res_fr$fold_scores[1], res_de$fold_scores[1]),
  Fold_2 = c(res_fr$fold_scores[2], res_de$fold_scores[2]),
  Fold_3 = c(res_fr$fold_scores[3], res_de$fold_scores[3]),
  Fold_4 = c(res_fr$fold_scores[4], res_de$fold_scores[4]),
  Fold_5 = c(res_fr$fold_scores[5], res_de$fold_scores[5])
)

kable(results_cv, caption = "Performance Détaillée (Cross-Validation 5 Folds)", digits = 4) %>%
  kable_styling(full_width = F)

```


XGBoost capture plus efficacement la dynamique des prix en Allemagne qu’en France, en cohérence avec la structure plus instable et renouvelable du marché allemand.





```{r feature_importance}
# Extraction de l'importance des variables pour la France
importance_matrix_fr <- xgb.importance(model = res_fr$model)

xgb.ggplot.importance(importance_matrix_fr, top_n = 15) +
  theme_minimal() +
  labs(title = "XGBoost - Importance des Variables (France)",
       subtitle = "Le prix du Gaz et du Carbone dominent la formation des prix")


# Extraction de l'importance des variables pour l'Allemagne
importance_matrix_de <- xgb.importance(model = res_de$model)

xgb.ggplot.importance(importance_matrix_de, top_n = 15) +
  theme_minimal() +
  labs(title = "XGBoost - Importance des Variables (Allemagne)",
       subtitle = "Le prix du Gaz et du Carbone dominent la formation des prix")

```


Les importances XGBoost mettent en évidence deux logiques de formation des prix distinctes : en France, les prix sont principalement pilotés par les coûts des combustibles et du carbone, tandis qu’en Allemagne, les contraintes physiques du système, notamment l’éolien, la charge résiduelle et les flux, jouent un rôle prépondérant, confirmant une dépendance structurelle aux énergies renouvelables.




